臺灣高等法院民事判決　　　　　　　　　 94年度上字第406號
上　訴　人　甲　○
　　　　　　　　　　　　號4樓
訴訟代理人　邱基祥律師
視同上訴人　乙○○
被上訴人　　建華商業銀行股份有限公司
　　　　　　　　　　　　樓及B1
法定代理人　盧正昕
　　　　　　　　　　　　樓及B1
訴訟代理人　陳慧玲
　　　　 　 黃千熒
上列當事人間確認買賣關係不存在等事件，上訴人對於中華民國
94年 3月17日台灣台北地方法院93年度訴字笫5031號第一審判決
提起上訴，經本院於94年10月26日言詞辯論終結，並判決如下：
    主    文
上訴駁回。
第二審訴訟費用由上訴人負擔。
    事實及理由
一、按起訴請求確認他人之某法律關係存在或不存在，須以該法
    律關係之雙方當事人為共同被告一同起訴，始為當事人適格
    。倘該法律關係之雙方當事人受敗訴之判決，而僅其中一方
    當事人提起上訴，因該法律關係之存否對該雙方當事人必須
    合一確定，不得歧異，故其上訴之效力及於另一當事人。準
    此，上訴人甲○上訴之效力及於原審之共同被告乙○○。視
    同上訴人乙○○未於言詞辯論期日到場，核無民事訴訟法第
    386 條所列各款情形，依被上訴人之聲請，由其一造辯論而
    為判決。
二、被上訴人起訴主張：
  (一)視同上訴人乙○○於民國92年11月26日，擔任訴外人盟欣企
    業股份有限公司（下稱；盟欣公司）連帶保證人，盟欣公司
    在93年5月11日、5月17日先後向被上訴人貸得新台幣（以下
    同）1,500,000元、 823,773元、700,000元，以年利率百分
    之 4.625（機動利率）計息。惟盟欣公司於93年7月9日開始
    未依約清償本息，共積欠被上訴人 2,579,114元之本金，迭
    經被上訴人催討無效，乙○○既為連帶保證人，自應負連帶
    給付責任。盟欣公司於93年7月9日無法依約清償後，被上訴
    人請乙○○提出處理方案，並希望其能提供名下不動產設定
    抵押權予被上訴人作為擔保，詎料乙○○迅速於同年 7月26
    日將名下不動產即坐落台北市○○區○○段二小段 555地號
    所有權應有部分167/1000、地上建物建號第 746號所有權全
    部之門牌號碼台北市○○○路○段233巷28號3樓不動產（以
    下簡稱系爭不動產），以買賣方式移轉登記予前妻即上訴人
    甲○。甲○與乙○○離婚後仍往來密切，且乙○○、甲○二
    人係於被上訴人要求乙○○負保證責任後，隨即為不動產買
    賣及移轉行為，足見其二人係為逃避被上訴人債務而為通謀
    虛偽之意思表示。且本件不動產移轉時，甲○並未要求乙○
    ○塗銷原有抵押權登記，不符合一般不動產交易之常態。尤
    有進者，移轉前2週（即同年7月22日），乙○○已將系爭不
    動產另行設定最高限額 980萬元之抵押權予訴外人王羚蘊，
    加上先前設定予華南商業銀行股份有限公司（以下簡稱華南
    銀行）之最高限額 1,320萬元之抵押權，系爭不動產之價值
    已所剩無幾，而甲○仍願買受系爭不動產，益徵本件買賣及
    移轉係為乙○○脫產而通謀虛偽意思表示，應屬無效。而被
    上訴人為乙○○之債權人，爰依同法第242條、第113條及第
    767條中段之規定，代位乙○○主張系爭不動產買賣及移轉
    不動產物權契約之意思表示無效，請求塗銷乙○○、甲○間
    之系爭不動產移轉登記，並回復為乙○○所有。
  (二)縱認乙○○、甲○二人並非通謀虛偽意思表示，依民法第
    244條第2項規定，乙○○明知系爭不動產仍有價值，為避免
    遭債權人追償，預為脫產之行為，一方面減少其不動產所有
    權之財產，一方面又未減少其債務，顯然有害於債權人之權
    利。甲○對於前開損害被上訴人債權之情事，亦屬知情，始
    願配合辦理所有權移轉登記，而無視於其上仍存在擔保乙○
    ○債務之抵押權，且如非前揭不動產仍有其價值，上訴人亦
    無必要大費周章辦理所有權移轉登記，被上訴人亦得提起備
    位訴訟，依民法第244條第2項規定請求撤銷系爭不動產之買
    賣行為及移轉行為，並塗銷該不動產所有權登記。
  (三)甲○所述買賣過程不合理：
    1.甲○所謂系爭不動產買賣價額為 1,344萬元，扣除乙○○
      所積欠之426萬元，及自67年至93年之贍養費320萬元，尾
      款590 萬元由乙○○保證負責辦理房貸手續云云。但，甲
      ○提出之匯款單據僅為 3,448,557元，甲○主張該匯款係
      借貸予乙○○供其子留學之用，惟其匯款金額及時間並不
      固定，且匯款單據亦未表明匯款緣由，難以證明匯款之用
      途，與甲○所主張之 426萬元債權金額亦不符。縱該匯款
      確係供其二人長子張鈺生留學之用，亦屬甲○對其子女之
      扶養費用之一部份，不能據以認定此即甲○對乙○○之債
      權，蓋依法律規定父母對於未成年子女之扶養義務，不因
      結婚經撤銷或離婚而受影響，甲○雖與乙○○離婚，但其
      對長子仍負有扶養義務，甲○將扶養費用附會為其對乙○
      ○之債權，洵不足採。
    2.甲○主張依其與乙○○離婚協議書約定，乙○○應按月支
      付1萬元作為長女張玥琤之扶養費用，計至93年7月23日止
      ，乙○○共積欠甲○ 311萬元。但依上訴人提出之離婚協
      議書所載，並未提及贍養費之約定，第 1條係約定乙○○
      應給付20萬元予甲○作為長女之扶養費用，自立約時起每
      月支付1萬元至付清為止，甲○主張乙○○應按月支付1萬
      元，並無所據。
    3.甲○所主張之乙○○另位於台北市○○○路○段122-11號
      不動產之買賣及抵押權設定，與本件無涉，純屬混淆法院
      審理之詞。縱乙○○之處分計劃為真實，忠孝東路房地買
      賣係口頭談妥，依市場一般交易行為，就算已簽約，猶有
      解約之可能，且該二筆房地係不同交易，若乙○○於收到
      忠孝東路買賣價款後拒不清償系爭不動產上所設定之第一
      、二順位抵押債務，甲○會因抵押權人行使權利而受損。
      依甲○所提計算方式，並未扣除系爭買賣契約尾款 590萬
      元，如扣除尾款，甲○買受系爭不動產的確受有重大之損
      失或有重大損失之虞 。
  (四)甲○與乙○○就系爭不動產並無交屋之事實：
    經原法院調閱該院93年執全字第1991號假處分卷，被上訴人
    會同法院人員於93年10月13日就系爭不動產實施假處分執行
    現場查封時，外傭表示乙○○仍居住於系爭不動產，足見甲
    ○與乙○○間並無交屋事實。依戶籍謄本所載，系爭不動產
    原係乙○○及其配偶張麗雲一家之住所，若乙○○已交屋，
    縱屋內大多東西不搬遷，至少會有打包貼身行李搬出之情事
    ，外傭豈有不知之理。
  (五)答辯聲明：上訴駁回。
三、上訴人則以：
  (一)民法第 87條第1項規定之通謀虛偽意思表示，就本件而言，
    應係指移轉所有權雙方並無真正移轉所有權之意思。甲○與
    乙○○早於67年間離婚，乙○○之後又歷經二次婚姻，且目
    前與他人尚在婚姻關係存續中，甲○不可能為乙○○在沒有
    移轉所有權之意思下與乙○○為通謀意思表示之必要與可能
    ，至於買賣價金之給付方式，是否有錯誤甚或不實，其實並
    非虛偽移轉不動產之通謀虛偽意思表示之問題，不足以認定
    即為通謀虛偽意思表示。
  (二)民法第 244條所謂買賣詐害行為之撤銷，必須此項不動產之
    買賣確已侵害到被上訴人之權利，若果出售價格相當，只是
    財產權利之轉換而已，並非詐害行為。系爭不動產之買賣價
    金高達 1,343萬元與市價相當，並不影響被上訴人之權益，
    至於甲○對乙○○是否另有債權可以相抵，乃另一問題，與
    買賣行為本身是否為得撤銷之詐害之認定無關。原審在認定
    上未審酌上述情形，一昧在甲○與乙○○間是否果有債權上
    打轉，認定有所偏離，請依法論法。被上訴人在第一審判決
    後，已對甲○提起偽造文書之告訴，目前由台灣台北地方法
    院檢察署藏股以94年偵字第 16253號偵查中，本件刑事上是
    否屬通謀虛偽意思表示構成使公務員登載不實罪責，攸關本
    件民事案之認定，是否宜在刑事案件確定前停止本件訴訟，
    仍請審酌。
  (三)張鈺生出具確實收到美金119,600元即新台幣3,548,077元之
    經駐紐約台北經濟文化辦事處之證明文件，上述款項係由乙
    ○○向甲○借匯予張鈺生，因離婚時約定張鈺生由乙○○扶
    養監護，乙○○亦承認該筆債務。甲○、乙○○之長女張玥
    琤為輕度智障者，有殘障手冊為證，離婚時約定乙○○每月
    支付 1萬元作為張玥琤之扶養費用。甲○向乙○○買受系爭
    不動產並無損害，甲○購買時，第一順位之抵押貸款僅餘一
    千萬元不到，第二順位抵押權人王羚蘊之債權 891萬元由乙
    ○○另棟忠孝東路四段122-11號房地共同擔保，乙○○當時
    亦有處分計劃，王羚蘊之債權可由忠孝東路之房地受償，甲
    ○至少有 343萬元之債權可受償，甲○事實上未再實際支出
    款項，對甲○而言係屬有利。
  (四)上訴聲明：
    1.原判決廢棄。
    2.駁回被上訴人在第一審之訴
四、兩造不爭執之事實：
  (一)系爭不動產本係乙○○所有，於93年8月6日移轉登記為甲○
    所有，登記原因為買賣，原因發生日期為93年7月26日。
  (二)系爭不動產於移轉登記前，即由華南銀行於73年 4月19日設
    定最高限額抵押權1,320萬元，93年7月22日再由王羚蘊設定
    980萬元第二順位抵押權。甲○自認購買時，乙○○積欠華
    南銀行約1,000萬元、王羚蘊891萬元。
  (三)乙○○於92年11月26日擔任盟欣公司連帶保證人，盟欣公司
    自93年7月9日起未依約清償本息，共積欠被上訴人2,579,
    114元本金。
五、兩造爭點之論述：
  被上訴人主張甲○與乙○○就系爭不動產之買賣及移轉為通謀
  虛偽意思表示，或乙○○所為買賣行為損害債權人 (即被上訴
  人）權利，依民法第244條第2項請求撤銷，被上訴人之主張是
  否可採。
  (一)按訴訟全部或一部之裁判，以他訴訟之法律關係是否成立為
    據者，係指他訴訟之法律關係是否成立，為本件訴訟先決問
    題者而言，若他訴訟是否成立之法律關係，並非本件訴訟之
    先決問題，則其訴訟程序即毋庸中止。（最高法院18年抗字
    第56號判例參照）。被上訴人係主張乙○○與甲○就系爭不
    動產之買賣為通謀虛偽意思表示，或乙○○之出售系爭不動
    產行為有害債權；被上訴人之主張是否可採，民事法院本應
    依民事法令自為判斷。至於上訴人是否涉有刑事之偽造文書
    罪嫌，並非本件訴訟之先決問題，自無裁定停止訴訟程序之
    必要。
  (二)次按所謂通謀為虛偽意思表示，乃指表意人與相對人互相故
    意為非真意之表示而言，即表意人與相對人互相故意為非真
    意之表示，相對人不僅須知表意人非真意，並須就表意人非
    真意之表示相與為非真意之合意。（最高法院62年台上字第
    316 號判例、86年度台上字第3865號裁判參照）。上訴人主
    張本件應探究乙○○與甲○間有無移轉系爭不動產所有權之
    意思，不應以其買賣價金之給付是否不實作為認定是否通謀
    虛偽意思表示之前提云云。惟查，系爭不動產移轉登記之原
    因既為買賣，是否通謀虛偽意思表示當然要探究是否有「買
    賣」之合意，而非「有無移轉不動產所有權」之合意。如乙
    ○○與甲○雖就系爭不動產所有權之移轉有達成合意，但其
    係以規避債權人之執行，脫免系爭不動產遭強制執行達成意
    思之合致，並非與其二人簽訂之房屋購買約定書所記載「甲
    ○以 1,343萬元向乙○○購買系爭不動產」一致，當然即屬
    通謀虛偽意思表示。
  (三)被上訴人主張視同上訴人乙○○為盟欣公司之連帶保證人，
    盟欣公司自93年7月9日起未依約清償貸款，被上訴人請乙○
    ○提出處理方案，並希望其能提供名下不動產設定抵押權予
    被上訴人作為擔保，詎料乙○○竟於同年 7月26日將系爭不
    動產以買賣為原因於同年8月6日移轉登記為甲○所有，且於
    同年 7月22日設定第二順位抵押權予王羚蘊之事實，業據被
    上訴人提出授信申請書及約定書、撥款申請書、土地及建物
    登記簿謄本等影本為證，乙○○於原法院經合法通知未到場
    ，甲○對上開事實亦未見爭執，堪信屬實。就設定第二順位
    抵押權及移轉所有權之時間點而言，被上訴人主張乙○○之
    目的在於逃避保證債務之責任，尚非無據。關於甲○部分，
    甲○主張乙○○積欠贍養費322個月共322萬元（該主張與離
    婚書之約定不符），姑不論是否屬實，依房屋購買約定書第
    2條之記載，積欠日期係自67年10月22日起至93年8月22日止
    ，既已積欠達26年之久，何以在被上訴人即將對乙○○實施
    強制執行之際，甲○始起意以購買系爭不動產之方式向乙○
    ○索討欠款，如謂甲○非與乙○○共謀脫免被上訴人之強制
    執行，其孰能信？
  (四)系爭不動產，依甲○之自認，背負有華南銀行約 1,000萬元
    、王羚蘊891萬元之抵押債權，甲○以1,343萬元購買，且未
    要求乙○○塗銷抵押權，甲○隨時可能因抵押權人行使權利
    而失去系爭不動產之所有權，此一交易風險甚大，不符常理
    。不論第二順位抵押權是否有共同擔保物，抵押權人欲就何
    抵押物行使係其權利，既已設定抵押權即有風險。甲○雖主
    張其實際上未支出買賣價金，係以乙○○之欠款抵銷，甲○
    並無損失云云。惟查，依房屋購買約定書（外放證物）之記
    載，尾款 595萬元係「辦理費用由甲方（乙○○負擔）」，
    可見尾款仍應由甲○以貸款方式向銀行繳納，僅辦理貸款之
    費用由乙○○負擔，則甲○主張其不必實際支出款項，顯然
    不實在。再者，甲○主張依其與乙○○離婚協議書約定，乙
    ○○應按月支付 1萬元作為長女張玥琤之扶養費用。然，離
    婚協議書第 1條係約定乙○○應給付「20萬元」予甲○作為
    長女之扶養費用，自立約時起每月支付 1萬元至付清為止，
    並非自離婚時起按月支付 1萬元，而終期為何時，難道未為
    約定？則房屋購買約定書所載，甲○對乙○○有 322個月即
    322萬元贍養費債權，純屬甲○配合乙○○逃避保證債務之
    說詞。關於甲○主張長子張鈺生收到 3,548,077元之匯款，
    該款項係由乙○○向甲○借匯予張鈺生，因離婚時約定張鈺
    生由乙○○扶養監護，乙○○亦承認該筆債務部分。同上述
    理由，甲○主張自81年起開始陸續匯款（參原審判決書附表
    ），何以在被上訴人促請乙○○履行保證債務時，甲○始起
    意要求乙○○清償，時間上之巧合能不啟人疑竇？縱令離婚
    時約定張鈺生由乙○○扶養，甲○本於生母之身分，匯款予
    親生兒子供其花費，亦無不可，何以甲○之匯款必係代乙○
    ○所匯？何況，房屋購買約定書記載甲○對乙○○有 426萬
    元債權，亦與匯款數額不符。益證甲○不僅知乙○○無出售
    系爭不動產之真意，並就乙○○為了逃避保證債務而將系爭
    不動產單純換名為甲○所有之意思予以迎合，其二人通謀虛
    偽為買賣之意思表示甚明。
  (五)房屋購買約定書約定於93年7月23日簽約完成後1個月內交屋
    ，經原法院調取該院93年度執全字1991號假處分案卷，執行
    書記官於93年10月16日前往現場查封時，外傭答稱現住人係
    乙○○，目前前往大陸等語。足見乙○○與甲○並未依約履
    行，其二人間實無買賣真意，意思表示為無效。
  (六)乙○○與甲○簽訂房屋購買約定書後，為辦理所有權移轉登
    記，於93年 7月26日另以制式書面訂立買賣契約書，持向台
    北市大安地政事務所申辦登記，有該所93年12月20日北市大
    地三字第 09331421800函所附文件在卷可憑（原審外放證物
    袋）。93年 7月23日所訂立買賣契約既屬無效，事後為辦理
    所有權移轉登記於 93年7月26日所成立買賣契約，亦應基於
    同一原因而無效。因此，甲○、乙○○二人於 93年7月23日
    、26日所成立之買賣契約均屬無效。被上訴人係乙○○之債
    權人，自得確認上述買賣關係無效，並得代位請求甲○塗銷
    本件不動產所有權移轉登記。
六、綜上所述，被上訴人之主張為可採，上訴人所辯均無可取。
    原審以被上訴人之先位之訴有理由，為被上訴人勝訴之判決
    ，於法並無違誤。上訴意旨指摘原判決不當，求予廢棄改判
    ，為無理由，應予駁回。
七、據上論結，本件上訴為無理由，依民事訴訟法第449條第1項
    、第78條、第85條第1項前段、第385條第1項前段、第463條
    ，判決如主文。
中　　華　　民　　國　　94　　年　　11    月     9　　日
                  民事第二庭審判長法  官     吳謙仁
                                  法  官     魏大喨
                                  法  官     蘇瑞華
正本係照原本作成。
如不服本判決，應於收受送達後20日內向本院提出上訴書狀，其
未表明上訴理由者，應於提出上訴後20日內向本院補提理由書狀
（均須按他造當事人之人數附繕本）上訴時應提出委任律師或具
有律師資格之人之委任狀；委任有律師資格者，另應附具律師資
格證書及釋明委任人與受任人有民事訴訟法第466條之1第1項但
書或第2項（詳附註）所定關係之釋明文書影本。
中　　華　　民　　國　　94　　年　　11　　月　　10　　日
　　　　　　　　　　　　　　　　　書記官    賴以真
附註：
民事訴訟法第466條之1（第1項、第2項）：
對於第二審判決上訴，上訴人應委任律師為訴訟代理人。但上訴
人或其他法定代理人具有律師資格者，不在此限。
上訴人之配偶、三親等內之血親、二親等內之姻親，或上訴人為
法人、中央或地方機關時，其所屬專任人員具有律師資格並經法
院認為適當者，亦得為第三審訴訟代理人。